臺灣高等法院臺中分院刑事判決　　　　　民國九十二年度上更(一)字第一二四號
　　上　訴　人
　　即　自訴人　戊○○
　　上　訴　人
　　即　被　告　乙○○
　　選任辯護人　陳昭宜律師
　　上　訴　人
　　即　被　告　丙○○
　　選任辯護人　潘永芳律師
右上訴人因業務過失致死案件，不服臺灣臺中地方法院中華民國八十九年八月卅一日
第一審判決（民國八十九年度自更字第三三號），提起上訴，經判決後，由最高法院
發回更審，本院判決如左：
    主  　　文
原判決關於丙○○、乙○○部分撤銷。
丙○○從事業務之人，因業務上之過失致人於死，處有期徒刑陸月，如易科罰金，以
佰元折算壹日。
乙○○無罪。
    事 　　 實
一、丙○○係正豐機械工業有限公司（下稱正豐公司）副總經理，正豐公司為經營混
    凝土泵浦車製造、修理、出租及搗築等工程，正豐公司因位於臺中市○○區○○
    路五一號廠房之鋼架雨庇漏水，乃全權交由丙○○負責僱工修繕，丙○○即找通
    全水電工程有限公司（下稱通全公司）負責人乙○○介紹上開廠房之整修工程，
    乙○○乃將該工程防水、泥作工作部分，介紹由雅築工程行負責人丁○○向丙○○承攬，丁○○再僱用唐元工程行之戊○○、李淑珍施作該防水工程之水泥砂漿
    壓送澆置工作，另僱用庚○○、己○○擔任水泥砂漿粉光抹平作業，丙○○、丁○○均為從事業務之人，丁○○並為勞工安全衛生法所規定之雇主。於民國（下
    同）八十七年十一月間，丙○○、乙○○、丁○○會同至上開廠房勘查現狀後，
    丙○○、丁○○均應注意上開廠房雨庇，僅以簡單鋼骨搭設，並未保持安全穩固
    ，應無法承受水泥漿之重量，丁○○並應注意僱工在距地面高度達二公尺以上，
    有墜落、崩塌等之虞之作業場所工作時，應設置符合標準之必要安全衛生設備，
    並使勞工確實使用安全帶、安全帽或其他必要之防護具等，以防止勞工因墜落、
    崩塌所生之危害，而依當時情形，又無不能注意之情事，意疏於注意，丙○○除
    按八十七年十二月五日之估價單之工程防水、泥作工作部分外，另決定以水泥漿
    灌注該雨庇，即指示丁○○計算所須水泥漿數量，再由丁○○據此提出估價單，
    與丙○○約定以實做數量計價，丁○○復未依規定設置符合標準之必要安全衛生
    設備等。嗣於八十八年一月二十三日上午九時許，戊○○、李淑珍為丁○○所僱
    ，前往上開廠房為鋼架雨庇澆灌水泥砂漿，至同日中午十二時十五分許，庚○○
    、己○○於該處高度約四‧二公尺之雨庇上，為水泥粉光工作時，因該雨庇無法
    承受所澆灌水泥漿之重量而倒塌，適李淑珍行經該雨庇下，被倒塌之雨庇所壓，
    致受有外傷性休克、腹腔內出血、下肢創傷及骨折之傷害，經送醫急救後延至同
    日下午一時二十五分許不治死亡，亦致未使用安全帶、安全帽或其他防護具之庚○○、己○○因而墜落地面，庚○○受有左撓骨及尺骨骨折、右大腿、左膝挫傷
    及右肩膀脫臼之傷害，己○○受有第一、二腰椎壓迫性骨折及多處挫傷之傷害。
二、案經被害人李淑珍之夫戊○○提起自訴暨被害人庚○○、己○○訴請臺灣臺中地
    方法院檢察署檢察官偵查後，以同一案件已自訴而停止偵查移送併辦。
    理　　  由
一、訊之被告丙○○，矢口否認有何業務過失致人於死及業務過失傷害等犯行，辯稱
    ：正豐公司將上開廠房之整修工程，交由通全公司承攬，雙方以估價單約定，以
    實作數量計價，通全公司再將上開工程中之防水、泥作工程，發包給雅築工程行
    承攬施作，是本件災害事故，於適用相關勞工法令時，正豐公司為「業主」、通
    全公司為「原事業單位」、雅築工程行為「承攬人」，正豐公司依法並無注意防
    止職業災害發生之義務。且本件雨庇陽台已竣工近五年，依通常之使用，應安全
    無虞，本件純因丁○○指示以澆灌水泥之方式施工，致固定雨庇水平鋼樑之腺板
    螺栓孔，因承重超載致剪裂而倒塌，伊並不知丁○○所為防水工程之施工方式，
    即不能預知該雨庇可能因不堪負重而倒塌，自不負過失責任云云。經查(一)共同被
    告丁○○（已判刑確定）於警訊供稱：「我因被高健榮（按即丙○○）委請到台
    中市工業區四二巷五一號整修鋼架、遮雨棚倒蹋，壓死一人受傷三人而到派出所
    製作筆錄」。（我雇請混凝土壓送車乙部，陳再來與其太太李淑珍負責混凝土的
    壓送，水泥工由庚○○與己○○負責」（見八十八年度相字第一三八號卷第六頁
    ）。於檢察官相驗時供稱：「工程是屋主高建榮請我做遮雨棚的防漏工程，戊○○與李淑珍是水泥工、配合我工作的，現場是由我負責指揮。」「工程費用算日
    數的，一天二千五百元」（見同上卷第十八頁背面、第十九頁背面），於檢察官
    偵查中供稱：「我向業主丙○○承攬此工作」「工程是乙○○介紹的沒有錯，我
    和丙○○直接談工作情形，及價格，看一天多少錢」「確實乙○○沒有參與施工
    」（見八十八年度偵字第七０四六號卷第十五頁背面、第十六頁正面），於原審
    稱：「本來要向丙○○承包，他說不划算，就叫我做點工負責找工人」（見原審
    卷第二十頁），經核與被告乙○○在原審偵審中、前審及本院審理時供述之情節
    大致相符，足證本件雨屁工程是由乙○○介紹，由丁○○直接向丙○○承攬施作
    。被告丙○○所辯，雨屁工程由通全公司之乙○○承攬，再轉包予丁○○及被告
    丁○○於嗣後所供，係受丙○○及乙○○指示而施作，顯不足採信。(二)被告丙○○矢口否認指示丁○○在雨屁工程上澆灌水泥砂漿，惟查丁○○在原審供稱：「
    是房東決定要灌漿，是房東出錢」（見八十六年度自字第一三四０號卷第六十八
    頁正面），而被告丙○○將雨庇工程委由他人施作，係以實做數量計價，此為丙○○不否認之事實，而其提出八十七年十二月五日之估價單其上，僅有「工程防
    水、泥作工作」並無澆灌水泥砂漿，若非被告丙○○指示丁○○澆灌水泥砂漿，
    依常情，丁○○應不可能私自澆灌水泥砂漿，又扣案之「壓送車搗築工程簽單」
    ，其客戶簽證欄之署名為「丁○○」，並註記：「貨款向正豐建設請」「請款向
    正豐建設請款，」（見第一審第一三四０號卷第八十頁），則若非被告丙○○指
    示丁○○澆灌水泥砂漿，丁○○於澆灌水泥砂漿，豈非請款不能，雖係至愚，亦
    不會為之，足證被告丁○○所供，係丙○○指示澆灌水泥砂漿於雨庇陽台，確為
    真實。(三)被告丙○○係以經營混凝土泵浦車製造、修理、出租、搗築及住宅大樓
    興建為業之人，業據被告丙○○供承在卷，並有其名片一張附卷可稽，被告丙○○雖將上開工程交由共同被告丁○○承攬，惟觀其有與乙○○、丁○○等人共同
    會勘廠房現狀，且就列舉工作之項目逐項議價以資確認，當會論及如何施作，被
    告丁○○並供稱，係由被告丙○○指示以水泥灌漿作防水工程等語（見原審八十
    八年十二月二十一日、八十九年二月十五日審判筆錄），是應認被告丙○○係決
    定及指示上開工程之施作者。(四)本件災害現場舊有雨庇陽台長約二十二公尺，寬
    約二公尺，距地面高度約四．二公尺，雨庇陽台構造為五支Ｈ型鋼為水平樑，每
    支鋼樑僅一端以三支螺栓（直徑約一．八公分）固定於Ｈ型鋼鋼柱上之聯接鋼版
    ，水平鋼樑上舖設鋼承（浪）版後，再灌築厚約十二公分混凝土，四周以裝潢工
    程披覆，而雨庇陽台防水工程，係於舊有雨庇陽台上舖一層丙烯橡膠防水布（厚
    約一公厘），上面再澆置一層水泥砂漿（厚約一．五公分），災害發生時，水泥
    砂漿已灌築完成，二名受傷罹災者，在雨庇陽台進行水泥砂漿粉光抹平作業，災
    害發生後，整座雨庇陽台倒塌掉落地面，水平鋼樑固定處腹版螺栓孔剪裂，經原
    臺灣省政府勞工處中區檢查所派員勘查上開現場概況後，綜合研判，災害可能發
    生原因，是舊有雨庇陽台構造物水平鋼樑固定支承處，無法承受支撐其荷重而倒
    塌，壓傷地面上李淑珍致死，而雨庇陽台上二名勞工庚○○、己○○掉落地面而
    受傷，其間接原因即不安全情況，係因雨庇構造未保持安全穩固，以防止崩塌等
    情，有該所八十八年四月二十日八八甲○肆字第０四０九九號函附之檢查報告書
    、現場照片等附卷可憑。被害人李淑珍因被倒塌之雨庇所壓，致受有外傷性休克
    、腹腔內出血、下肢創傷及骨折之傷害，經送醫急後不治死亡，業經臺灣臺中地
    方法院檢察署檢察官督同法醫師相驗屬實，製有勘驗筆錄、相驗屍體證明書及驗
    斷書附於相驗卷可參；被害人庚○○、己○○因墜落地面，庚○○受有左撓骨及
    尺骨骨折、右大腿、左膝挫傷及右肩膀脫臼之傷害，己○○受有第一、二腰椎壓
    迫性骨折及多處挫傷之傷害，亦分別提出診斷證明書在卷可查，且均為被告等所
    供承，堪予憑採。(五)按勞工安全衛生法第二條第二項規定：本法所稱雇主，謂事
    業主或事業之經營負責人。同法第十六條規定：事業單位以其事業招人承攬時，
    其承攬人就承攬部分負本法所定雇主之責任；依此以觀，該法所稱雇主，在承攬
    關係中，係指承攬人，故就本件雨庇防水工程之施作而言，共同被告丁○○為勞
    工安全衛生法所指之雇主。而按雇主對防止有墜落、崩塌等之虞之作業場所引起
    之危害，應有符合標準之必要安全衛生設備，勞工安全衛生法第五條第一項第五
    款定有明文；且雇主對於在高度二公尺以上之高處作業，勞工有墜落之虞，應使
    勞工確實使用安全帶、安全帽及其他必要之防護具，勞工安全衛生設施規則第二
    百八十一條第一項亦有明文。另勞工安全衛生法第十七條規定：事業單位以其事
    業之全部或一部分交付承攬時，應於事前告知該承攬人有關事業工作環境、危害
    因素暨本法及有關安全衛生規定應採取之措施。查被告丙○○自承其舊有雨庇，
    係於八十三年間竣工，距本件事發之時，約已使用四、五年之久，且因有漏水情
    況，乃負責僱工修繕，當應慎重勘查現況，以決定施作方式，而觀上開中區勞工
    檢查所檢查報告所載，該舊雨庇陽台構造為五支Ｈ型鋼為水平樑，每支鋼樑僅一
    端，以三支螺栓（直徑約一．八公分）固定於Ｈ型鋼鋼柱上之聯接鋼版，水平鋼
    樑上舖設鋼承（浪）版後，再灌築厚約十二公分混凝土，四周以裝潢工程披覆，
    顯非安全穩固，被告丙○○既以水泥壓送、搗築及興建大樓等為業之人，並於施
    作前會勘現場，原應注意舊有雨庇應無法承受水泥漿之重量，而依當時情形，又
    無不能注意之情事，竟疏未注意，仍指示以水泥灌漿施作上開防水工程，以致該
    舊有雨庇陽台構造物水平鋼樑固定支承處，無法承受支撐荷重而倒塌，致生本件
    事故，難謂無何過失。是被告丙○○上開所辯均非可採，而被告丙○○之上開業
    務過失行為與被害人李淑珍之死亡及被害人庚○○、己○○之傷害間，復有相當
    因果關係，從而本件事證明確，被告丙○○右揭犯行，洵堪認定。至被告丙○○
    請求履勘現場，核無必要，併此敘明。
二、核被告丙○○所為，係犯刑法第二百七十六條第二項之業務過失致人於死罪及刑
    法第二百八十四條第二項前段之業務過失傷害罪。按被告丙○○並非勞工安全衛
    生法所指之雇主，自難以勞工安全衛生法第三十一條第一項之罪責相繩，自訴人
    認被告丙○○亦犯有上開罪名，尚有未洽；又被告丙○○係以一行為觸犯上開各
    罪名，為想像競合犯，應依刑法第五十五條之規定從一重之業務過失致人於死罪
    處斷。原審以被告丙○○罪證明確，審酌被告丙○○過失之程度，尚未與被害人
    成立和解，惟表示願給付新台幣九十萬元予自訴人，另給付新台幣二十萬元予被
    害人庚○○、己○○平分，但不被自訴人等接受等一切情狀，量處以有期徒刑六
    月，原無不合，惟查刑法第四十一條業經修正公布，於九十年一月十日生效，犯
    最重本刑為五年以下有期徒刑之刑之罪，而受六月以下有期徒刑之宣告者，得准
    易科罰金，原判決未及比較適用，諭知易科罰金，尚有未洽。被告丙○○上訴意
    旨否認犯罪，雖無理由，惟原判決既有上開可議之處，自屬不能維持，應由本院
    將原判決關於被告丙○○部分撤銷改判，仍依原審量處以有期徒刑六月，併諭知
    易科罰金之折算標準。
三、自訴意旨又稱：丙○○係正豐機械工業有限公司（下稱正豐公司）副總經理，正
    豐公司為經營混凝土泵浦車製造、修理、出租及搗築等工程，正豐公司因位於台
    中市○○區○○路五一號廠房之鋼架雨庇漏水，乃全權交由丙○○負責僱工修繕
    ，丙○○即找通全水電工程有限公司（下稱通全公司）負責人乙○○承攬上開廠
    房之整修工程，乙○○再該工程防水、泥作工作部分，交由雅築工程行負責人丁○○承攬，丁○○再僱用唐元工程行之戊○○、李淑珍施作該防水工程之水泥砂
    漿壓送澆置工作，另僱用庚○○、己○○擔任水泥砂漿粉光抹平作業，丙○○、
    乙○○、丁○○均為從事業務之人，丁○○並為勞工安全衛生法所規定之雇主。
    於民國（下同）八十七年十一月間，丙○○、乙○○、丁○○會同至上開廠房勘
    查現狀後，均應注意上開廠房雨庇僅以簡單鋼骨搭設，並未保持安全穩固，應無
    法承受水泥漿之重量，丁○○並應注意僱工在距地面高度達二公尺以上有墜落、
    崩塌等之虞之作業場所工作時，應設置符合標準之必要安全衛生設備，並使勞工
    確實使用安全帶、安全帽或其他必要之防護具等，以防止勞工因墜落、崩塌所生
    之危害，乙○○對此亦未告知丁○○注意，而依當時情形，又無不注意之情事，
    竟疏於注意，丙○○仍決定以水泥漿灌注該雨庇，即指示丁○○、乙○○計算所
    須水泥漿數量，再由乙○○據此提出估價單，與丙○○約定以實做數量計價，丁○○復未依規定設置符合標準之必要安全衛生設備等。嗣於八十八年一月二十三
    日上午九時許，戊○○、李淑珍為丁○○所僱，前往上開廠房為鋼架雨庇澆湮水
    泥砂漿，至同日中午十二時十分許，庚○○、己○○於該處高度約四．二公尺之
    雨庇上為水泥粉光工作時，因該雨庇無法承受所澆灌之重量而倒塌，適李淑珍行
    經該雨庇下，被倒塌之雨庇所壓，致受有外傷性休克、腹腔內出血、下肢創傷及
    骨折之傷害，經送醫急救後延至同日下午一時二十五分許不治死亡，亦致未使用
    安全帶、安全帽或其他防護具之庚○○、己○○因而墜落地面，庚○○受有左撓
    骨及尺骨骨折、右大腿、左膝挫傷及右肩膀脫臼之傷害，己○○受有第一、二腰
    椎壓迫性骨折及多處挫傷之傷害。因認為被告乙○○涉嫌刑法第二百八十四條第
    二項前段之業務過失傷害罪、第二百七十六條第二項之業務過失致死罪及勞工安
    全衛生法第卅一條第一項之罪云云。
四、訊據被告乙○○矢口否認有右開犯行，辯稱：伊公司並未承攬正豐公司之上開工
    程，伊僅受丙○○之委託，介紹施作防水、泥作之人為其工作，伊即介紹丁○○
    與之認識，並由他們自行商洽工程事宜，丙○○另請伊將丁○○所報各個工作項
    目之單價，借用本公司電腦已設定好之估價單格式匯整傳真而已，伊並未獲任何
    利潤。且本件工程進行之施作，皆由丙○○執行指揮，因正豐公司係經營水泥壓
    送業及營造建設業，對於廠房之修繕施作，比一般施工者都要內行，並不需泥作
    等工程發包予伊公司；又本公司乃水電工程公司，並無泥作、防水、油漆等工程
    之人才及設備，故不可能承攬上開工程云云。經查(一)本件雨庇工程是由乙○○介
    紹，由丁○○直接向丙○○承攬施作，被告乙○○並未參與，前已敘述甚明。(二)
    被告丙○○雖供稱，伊將雨庇工程交由乙○○承攬，乙○○再轉包與丁○○承攬
    ，並有乙○○手寫之八十七年十二月三日之估價單、及於八十七年十二月五日以
    通全公司名義製作之估價單為證云云（見偵查卷第五十三頁、第五十四頁）。查
    乙○○若以八十七年十二月三日之估價單向丙○○承攬雨庇工程，再以八十七年
    十二月五日之估價單轉包予丁○○，依八十七年十二月三日估價單所載「屋頂防
    水處理」每　要五百五十元，而八十七年十二月五日估價單所載「屋頂防水處理
    」每　只要三百三十元，則乙○○承攬雨庇工程再轉包給丁○○，豈非每　虧損
    二百二十元，應非生意人所為。更足證被告乙○○並未承攬該雨庇工程。(三)或謂
    八十七年十二月五日之估價單，其上除有丙○○之雨庇工程外，尚有張麗美集合
    住宅之修繕工程，其上且記載有管理費十％，並以通全公司名義制作，應係被告
    乙○○承攬該工程云云。惟查張麗美集合住宅之修繕工程，係由丁○○施作，此
    觀之原審問丁○○：你是何時開始去現場做這個工程？丁○○答以：「此工程只
    有兩天的工作，我是第二天（八十八年一月廿三日）去事故現場做的，第一天是
    做張麗美的集合住宅：：」（見自更字第三三號卷第卅三頁），足證八十七年十
    二月五日之估價單，係丁○○承攬且為其施作之工程，更足證被告乙○○所辯丁○○所報各個工作項目之單價，借用通全公司電腦已設定好的估價單格式彙整傳
    真為真實。(四)被告乙○○既未承攬雨庇工程，即非雇主，亦無由成立勞工安全衛
    生法第卅一條第一項之罪之可言。(五)被告乙○○雖曾會同勘查現場，但既非承攬
    人，此不能為被告王聲漿不利之證據，綜上所述，被告乙○○既未承攬雨庇工程
    ，雨庇工程發生事故，即與被告乙○○無關，其右開犯罪尚屬不能證明，原審疏
    未詳查，對於被告乙○○遽予論罪科刑，尚有未當，被告乙○○上訴意旨指摘原
    判決不當，為有理由，應由本院將原判決關於被告乙○○部分撤銷改判，此部分
    爰依法為無罪之諭知。
據上論斷，應依刑事訴訟法第三百六十九條第一項前段、第三百六十四條、第二百九
十九條第一項前段、第三百零一條第一項，刑法第二百七十六條第二項、第二百八十
四條第二項前段、第五十五條、第二條第一項前段，修正後刑法第四十一條第一項前
段，罰金罰鍰提高標準條例第一條前段、第二條，判決如主文。
中      華      民      國　    九十三   年     　一      月    二十七  日
                                    臺灣高等法院臺中分院刑事第十一庭
                                          　審判長法　官  李　璋　鵬
                                                  法　官  蕭　錦　鍾
                                                  法　官　胡　森　田
右正本證明與原本無異。
乙○○不得上訴。
其他人得上訴。
如不服本判決應於收受送達後十日內向本院提出上訴書狀，其未敘述上訴之理由者並
得於提起上訴後十日內向本院補提理由書（均須按他造當事人之人數附繕本）。
                                                  書記官  林　振　甫
中      華      民      國　    九十三   年     　一      月   二十七   日
                                                                        Ｉ
